---
title: "Óbitos no trânsito brasileiro em 2023"
subtitle: "Dados consolidados do DATASUS"
date: 2025-01-27
bibliography: refs.bib
author: Pedro Borges
cap-location: margin
execute:
    warning: false
    freeze: auto
---

# Introdução

No fim de 2024, o DATASUS publicou os dados consolidados do Sistema de Informações de Mortalidade (SIM) para o ano de 2023. Com base nesses dados, é possível analisar a evolução dos óbitos no trânsito brasileiro em relação ao ano anterior. Nesse post, vamos explorar esses dados e verificar como as taxas de mortalidade variaram entre 2022 e 2023 para cada unidade da federação.

# Nova versão do {roadtrafficdeaths}

Com essa atualização, o pacote {roadtrafficdeaths} [@santosRoadtrafficdeathsRoadTraffic2024] foi atualizado para incluir as declarações de óbitos no trânsito de 2023. Agradeço novamente aos autores do pacote {microdatasus} [@saldanhaMicrodatasusPacotePara2019], que facilitou muito o processo de extração desses dados.

# Variação nas unidades da federação

Aqui estão os pacotes e configurações iniciais utilizadas nessa analise.

```{r}
#| label: setup

library(tidyverse)
library(geobr)
library(roadtrafficdeaths)
library(showtext)
library(patchwork)
library(here)
library(gt)

font_add_google("Roboto Mono", "roboto")
showtext_auto()
theme_set(theme_bw(base_family = "roboto", base_size = 8))
```

A partir do data.frame `rtdeaths`, foram filtradas as declarações de óbitos de 2022 e 2023, e depois foi realizada a contagem de óbitos por unidade da federação e por ano.

```{r}
#| label: obitos

obitos <- rtdeaths |> 
    filter(ano_ocorrencia %in% c(2022, 2023)) |> 
    count(ano_ocorrencia, nome_uf_ocor) |> 
    drop_na()
    
```

Com o objetivo de calcular as taxas de óbitos por 100 mil habitantes, foi necessário obter a população de cada unidade da federação. Aqui foi utilizada a estimativa populacional do IBGE para 2022 e 2023, obtida a partir do sistema Tabnet do DATASUS.

```{r}
#| label: populacao

path <- "ibge_cnv_projpopuf092116201_75_182_5.csv"

populacao <- read_csv2(
    path, 
    locale = locale(encoding = "latin1"), 
    skip = 3, 
    n_max = 27
)

populacao_fixed <- populacao |>
    janitor::clean_names() |> 
    pivot_longer(
        cols = -unidade_da_federacao,
        names_to = "ano",
        values_to = "hab"
    ) |> 
    mutate(ano = str_sub(ano, 2, -1) |> as.numeric()) |> 
    tidyr::separate(
        unidade_da_federacao,
        into = c("cod_uf", "uf"),
        sep = " ",
        extra = "merge"
    )
```

Com os dados de óbitos e população foi possível calcular a taxa de óbitos por 100 mil hab. para cada unidade da federação e também a variação entre 2022 e 2023.

```{r}
#| label: taxas

taxas <- obitos |> 
    left_join(
        populacao_fixed,
        by = c("ano_ocorrencia" = "ano", "nome_uf_ocor" = "uf")
    ) |> 
    mutate(
        taxa = n / hab * 100000
    ) |> 
    group_by(nome_uf_ocor) |> 
    mutate(
        delta = taxa - lag(taxa),
        delta_prop = delta / lag(taxa)
    ) |> 
    filter(ano_ocorrencia == 2023) |> 
    ungroup()

```

A @tbl-taxas apresenta a quantidade de óbitos, a taxa de óbitos por 100 mil habitantes e a variação dessa taxa entre 2022 e 2023 para cada unidade da federação. O estado com a maior taxa de óbitos em 2023 foi Mato Grosso (35,05) e o menor foi Amapá (9,68). O estado com maior aumento entre os anos foi Bahia (14,39%) e com a maior redução foi Amapá (-17,61%).

```{r}
#| label: tbl-taxas
#| tbl-cap: "Taxas de óbitos por 100 mil hab. em 2023"

taxas |> 
    select(nome_uf_ocor, n, taxa, delta_prop) |> 
    gt() |> 
    cols_label(
        nome_uf_ocor = "UF",
        n = "Óbitos",
        taxa = "Taxa por 100 mil hab.",
        delta_prop = "Variação (2022-2023)"
    ) |> 
    fmt_number(taxa) |> 
    fmt_percent(delta_prop) |> 
    data_color(
        columns = taxa,
        palette = "Oranges"
    ) |> 
    data_color(
        columns = delta_prop,
        palette = "RdBu",
        reverse = TRUE,
        domain = c(-0.2, 0.2)
    ) |> 
    opt_interactive(use_pagination = FALSE) |> 
    opt_table_font(
        font = google_font("Roboto Mono")
    ) |> 
    tab_options(table.font.size = "10pt")
```

Com auxílio do pacote {geobr}, foi possível carregar os dados geográficos dos estados brasileiros.

```{r}
#| label: sfuf

uf <- read_state(year = 2020, simplified = TRUE)

sf_delta <- uf |> 
    mutate(
        name_state = case_match(
            name_state,
            "Amazônas" ~ "Amazonas",
            "Rio De Janeiro" ~ "Rio de Janeiro",
            "Rio Grande Do Norte" ~ "Rio Grande do Norte",
            "Rio Grande Do Sul" ~ "Rio Grande do Sul",
            "Mato Grosso Do Sul" ~ "Mato Grosso do Sul",
            .default = name_state
        )
    ) |> 
    left_join(taxas, by = c("name_state" = "nome_uf_ocor"))
```

Os mapas da @fig-taxas e @fig-delta apresentam os mesmos dados da @tbl-taxas, com os valores plotados para cada unidade da federação.

```{r}
legend_size <- 1

obitos_map <- ggplot() +
    geom_sf(
        data = sf_delta,
        aes(fill = taxa)
    ) +
    scale_fill_distiller(palette = "Oranges", direction = 1) +
    labs(fill = "Óbitos / 100 mil hab.") +
    theme(
        legend.position = "top",
        legend.direction = "horizontal",
        legend.key.width = unit(legend_size, "cm")
    )

delta_map <- ggplot() +
    geom_sf(
        data = sf_delta,
        aes(fill = delta_prop)
    ) +
    scale_fill_distiller(
        palette = "RdBu",
        limits = c(-0.2, 0.2),
        labels = scales::percent
    ) +
    labs(fill = "Variação (2022-2023)") +
    theme(
        legend.position = "top",
        legend.direction = "horizontal",
        legend.key.width = unit(legend_size, "cm")
    )
```

::: {.panel-tabset}

## Taxas

```{r}
#| echo: false
#| label: fig-taxas
#| fig-cap: Taxa de óbitos por 100 mil hab. em 2023
#| fig-cap-location: top

obitos_map
```

## Variações

```{r}
#| echo: false
#| label: fig-delta
#| fig-cap: Variação nas taxas entre 2022 e 2023
#| fig-cap-location: top

delta_map
```

:::

# Conclusão

Nessa breve análise foi possível explorar os dados de óbitos no trânsito brasileiro em 2023 e verificar como as taxas de mortalidade variaram em relação ao ano anterior. A Bahia foi o estado com maior aumento na taxa de óbitos entre 2022 e 2023, enquanto o Amapá foi o estado com a maior redução. Esses dados são importantes para orientar políticas públicas e ações de prevenção de sinistros de trânsito em cada unidade da federação.